【裁判字號】    98,上易,74
【裁判日期】    980414
【裁判案由】    履行契約
【裁判全文】
臺灣高等法院民事判決                  98年度上易字第74號
上  訴  人  乙○○
訴訟代理人  陳緯慶律師
被上訴人    甲○○
上列當事人間履行契約事件，上訴人對於中華民國97年11月18日
臺灣基隆地方法院97 年度訴字第153號第一審判決提起上訴，本
院98年3月31日言詞辯論終結，判決如下：
    主  文
原判決廢棄。
被上訴人應給付上訴人新台幣壹拾柒萬元，並按月自民國98 年4
月8日起至102年1月8日止，於每月8日給付上訴人壹萬元。
第一、二審訴訟費用由被上訴人負擔。
    事實及理由
一、上訴人主張：伊與被上訴人為事實上夫妻（即同居關係）約
    17年，被上訴人於民國83年7月1日在台南縣新化鎮楊婦產科
    產子李政（改名為李立侖），伊於88年2月8日將被上訴人
    與李立侖遷入伊之戶籍內，由伊扶養，惟未為認領登記，直
    至94年12月29日依被上訴人之要求辦理認領登記，並約定由
    被上訴人監護。不料被上訴人於近年同居期間為解決自身卡
    債問題，向伊借錢還債，前後自伊帳戶中提款約新臺幣（下
    同）100 餘萬元，並未返還，甚且枉顧事實上夫妻之情誼不
    照顧受職業災害之伊而離去，並表明對上開借款僅願返還65
    萬元，伊因職業災害後需手術與長期復健無法工作，遂同意
    被上訴人之提議，並與被上訴人簽訂還款協議書（以下簡稱
    系爭協議書）。之後被上訴人以伊未經其同意探視李立侖違
    反系爭協議書第4條而拒絕還款，然該條內容依民法第71、7
    2條之規定應為無效，其他內容依民法第111條但書規定仍然
    有效，為此依據系爭協議書約定，先位聲明求為判決被上訴
    人應給付上訴人62萬元及自起訴狀繕本送達翌日起至清償日
    止按週年5%計算之利息，暨應自97 年1月5日起至102年1月5
    日止，按月給付上訴人1 萬元；如認系爭協議書內容全部無
    效，則依民法第478 條規定，備位聲明求為判決被上訴人應
    給付上訴人62萬元及自起訴狀繕本送達翌日起至清償日止按
    週年5%計算之利息。原審為上訴人敗訴之判決，上訴人提起
    上訴聲明：(1)原判決廢棄。(2)先位上訴聲明：被上訴人應給
    付上訴人新台幣17萬元，並按月自民國98 年4月8日起至102
    年1月8日止，於每月8日給付上訴人1萬元。(3)被上訴人應給
    付上訴人新台幣62萬元。
二、被上訴人則以：兩造雖於96年間簽訂系爭協議書，惟其真意
    係屬分手費，因為伊係油罐車駕駛，為全家生計時常南北奔
    波，上訴人卻質疑伊在外面有男人，並到處散佈伊外遇，令
    伊精神痛苦不堪，欲與上訴人分手，上訴人以伊給付65萬元
    ，並書立系爭協議書為條件，始同意不再騷擾伊及李立侖，
    系爭協議書所謂還款內容，實係兩造間通謀虛偽之意思表示
    ，應屬無效，而兩造真意之分手費約定，則有背於公共秩序
    或善良風俗，依民法第72條規定為無效。況上訴人於96年10
    月13日未經伊同意逕至兄弟網球場探視李立侖，違反系爭協
    議書第4條約定，伊有權拒絕還款等語，資為抗辯。
三、查兩造同居約17年，83年間生有一子李立侖，上訴人於88年
    2月8日將被上訴人與李立侖遷入上訴人之戶籍內，於94年12
    月29日為認領登記，並約定由被上訴人監護；又上訴人因職
    業災害後需手術與長期復健無法工作，兩造於96年間簽訂系
    爭協議書，另上訴人於96年10月13日未經被上訴人同意在兄
    弟網球場遇見李立侖，協議書約定之65萬元，被上訴人已清
    償3 萬元等情，為兩造所不爭執，並有上訴人所提戶籍謄本
    、系爭協議書、被上訴人交寄之基隆市百福郵局第196 號存
    證信函（以上均為影本）附卷可憑，復經原審依職權調取上
    訴人之稅務電子閘門財產所得資料，核閱相符，堪信為真。
四、先位聲明部分，上訴人係依系爭協議書第1 條為請求，被上
    訴人雖抗辯協議書係通謀虛偽意思表示，且係分手費違反公
    序良俗無效云云。惟查：
  (一)兩造不爭執真正之系爭協議書內載明「立協議書人張曉鐘君
    ( 以下簡稱甲方)與甲○○君 (以下稱乙方)，茲因乙方向甲
    方借貸新台幣陸拾伍萬元正，經雙方同意訂定協議書，其內
    容如后：一、乙方同意自96年8月5日起，每月償還甲方新台
    幣壹萬元正，並於每月8 日前匯入甲方之彰化銀行帳戶。乙
    方現已於96年8月5日償還壹萬伍仟元及96年9月5日償還新台
    (漏幣字)伍仟元正予甲方無誤。二、乙方同意名下座落於基
    隆市○○路77巷11之4 號壹樓之房屋若出售，則需將餘款壹
    次全部償還予甲方，不得再以按月方式償還。如每月8 日未
    按月將新台幣壹萬元匯入甲方彰化銀行帳戶，則甲方有權查
    封乙方之房屋。三、甲乙雙方不得有擾亂、造謠、毀謗等，
    或不利對方之行為。四、甲方不得擾亂甲○○，另甲方如需
    要探視李立侖則需經乙方之同意，否則乙方拒絕還款。」 (
    見原審卷第9頁)
  (二)證人李淑慧即系爭協議書之見證人 (上訴人之甥女) 於97年
    10月23日原審審理中證稱：「（是否擔任還款協議書的見證
    人？）‧‧‧大概是因為我舅舅有保險費下來，我舅舅會拿
    一些費用給被告做為開銷之用，後來兩造不合要分開，所以
    我舅舅認為被告用了他的錢，認為被告要還部分的錢，所以
    才簽這份協議書，協議書訂定探視李立侖是因為被告不希望
    我舅舅再打擾他們‧‧‧。（當初在簽這個協議書的時候，
    被告對於協議書上載明是借貸的事情，有何意見？）當時我
    舅舅要求被告還錢，被告表示願意還，但是不准我舅舅探視
    小孩」(見原審卷第136頁)。
  (三)證人張志成即上訴人之弟於97 年11月4日原審審理中證稱：
    「（為何簽署協議書？）這是雙方協議關於金錢及分手的問
    題及後續小孩的監護問題。」「 (協議書的內容是誰草擬的
    ？) 原來是被告草擬的，但是我有修改內容，修改的只有探
    視小孩的部分，因為本來被告不准原告探視小孩，我把他修
    改成現在的內容，其他的都沒有更改」「（被告說65萬元是
    分手費有何意見？）事實上是協議書上所寫的內容，我不曉
    得有借貸的事情，所以無法判斷這是分手費還是借款，我不
    能理解兩造共同生活那麼久，為什麼後續會產生的借款訴訟
    或是盜領事件，我無法知道，協議書內容當時是經兩造同意
    ，並且有見證人在旁。」等語(見原審卷第147頁)。
  (四)綜觀系爭協議書內容涉及財務、子女探視方式、兩造分手後
    相處方式等內容，參以上開證人證言，應認兩造於96 年7月
    間分手後合意簽訂系爭協議書，兩造既不願繼續共同生活，
    故就兩造間之金錢給付、分手後之交往方式及子女探視權所
    為之協議，顯非通謀虛偽意思表示，亦非分手費之約定，是
    被上訴人抗辯係分手費之約定，違反公序良俗且係通謀虛偽
    意示表示而無效云云，均無足取。上訴人依系爭協議書第 1
    項為請求，洵屬有據。
五、被上訴人雖又抗辯，上訴人於96年10月13日未經伊同意逕至
    兄弟網球場探視李立侖，違反系爭協議書第4 條約定，伊有
    權拒絕還款云云。惟上訴人主張伊因職業災害而患有肌肉痙
    攣等症，須手術或復健治療，因知醫師亦在兄弟網球場打球
    ，乃前往兄弟網球場找該醫師之教練，請託教練向醫師表示
    多多關照，適李立侖亦前去練球，兩人偶遇，伊為人父，自
    然關心李立侖近況，略為詢問一二云云。（見原審卷第６頁
    ）按解釋意思表示，應探求當事人之真意，不得拘泥於所用
    之辭句，民法第98條定有明文。而解釋當事人所立書據之真
    意，以當時之事實及其他一切證據資料為其判斷之標準，不
    能拘泥字面或截取書據中一二語，任意推解致失真意；契約
    應以當事人立約當時之真意為準，而真意何在，又應以過去
    事實及其他一切證據資料為斷定之標準，不能拘泥文字致失
    真意，最高法院19年上字第18號、19年上字第253 號判例著
    有明文。查系爭協議書第4 條約定：上訴人不得擾亂被上訴
    人，另上訴人如需要探視李立侖則需經被上訴人同意，否則
    被上訴人拒絕還款等語。觀該條文義，前段約定上訴人不得
    擾亂被上訴人，後段約定上訴人探視李立侖需得被上訴人同
    意，參以證人李淑慧、張志成證稱，原本被上訴人不准上訴
    人探視李立侖，嗣始修改為探視須被上訴人同意，係被上訴
    人希望不要再受打擾等語。可知該協議書第4 條之約定，其
    真意應係兩造分手後，上訴人不得擾亂被上訴人之生活，因
    兩造之子李立侖由被上訴人監護，若上訴人探視李立侖，應
    得被上訴人同意，其目的既係在避免上訴人擾亂被上訴人之
    生活，則上訴人於96年10月13日在兄弟網球場，遇見李立侖
    見面交談，尚難認有擾亂被上訴人生活，而違反系爭協議書
    第4 條之約定，被上訴人援用該條約定，拒絕還款，自不足
    取。
六、綜上所述，上訴人先位主張為可採，被上訴人抗辯為無可取
    。從而，上訴人先位聲明本於系爭協議書，請求被上訴人給
    付上訴人自96年11月起至98 年3月止積欠之17萬元，並按月
    自民國98年4月8日起至102年1月8日止，於每月8日給付上訴
    人1 萬元，為有理由，應予准許。本件先位聲明既有理由，
    備位聲明即無審究之必要。原審為上訴人敗訴之判決，尚有
    未洽。上訴意旨指摘原判決不當，求予廢棄改判，為有理由
    。爰由本院予以廢棄改判，如主文第2項所示。
七、兩造其餘攻擊防禦方法，及未經援用之證據，經審酌後，認
    已無礙本院前述認定，無一一論述之必要，併予敘明。
八、據上論結，本件上訴為有理由。依民事訴訟法第450條、第7
    8條，判決如主文。
中    華    民    國    98    年    4     月    14    日
                    民事第十一庭
                        審判長法  官  鄭雅萍
                              法  官  蘇芹英
                              法  官  詹文馨
正本係照原本作成。
不得上訴。
中    華    民    國    98    年    4     月    14    日
                              書記官  紀昭秀


司法院資訊處製作；財團法人民間司法改革基金會備份。
